臺灣橋頭地方法院民事判決
                                    110年度簡上字第156號
上  訴  人  聯邦商業銀行股份有限公司


法定代理人  林鴻聯  
訴訟代理人  陳麗智  
被上訴人    李文彬  
            李文章  
            李東樺  
兼上三人共同 
訴訟代理人  李文質  
當事人間請求撤銷遺產分割協議等事件，上訴人對於民國110年9
月30日本院橋頭簡易庭110年度橋簡字第509號第一審判決提起上
訴，本院民國111年3月9日言詞辯論終結，判決如下：
    主  文
上訴駁回。
第二審訴訟費用由上訴人負擔。
    事實及理由
一、上訴人起訴主張：被上訴人甲○○於民國106年間向上訴人申
    辦信用卡使用及借貸信用貸款後，自108年10月9日起未依約
    繳納帳款，共積欠上訴人信用卡款新臺幣（下同）30,004元
    及利息、違約金，及信用貸款借款本金173,191元及利息、
    違約金未清償，經上訴人執行後無效果而取本院110 年度司
    執字第10 659號債權憑證（於上訴人部分下稱系爭債權、於
    被上訴人部分則稱系爭債務）。被上訴人甲○○之母即被繼承
    人李王阿雪於100年2月10日死亡，遺留有如附表所示土地及
    房屋（下稱系爭房地）等遺產，被上訴人等人均為法定繼承
    人，且均未拋棄繼承。詎被上訴人甲○○因積欠上訴人系爭債
    務未清償，恐繼承系爭房地後遭債權人聲請執行拍賣其繼承
    之應有部分，而於108年10月10日與被上訴人乙○○、丁○○、
    丙○○等人訂立遺產分割協議時，協議合意只由乙○○一人單獨
    繼承（下稱系爭遺產分割協議），並已於108年10月15日就
    系爭遺產為分割繼承之登記而登記為乙○○，致甲○○名下無任
    何可供執行之財產，而有害於上訴人之系爭債權。甲○○所為
    之系爭遺產分割協議，係於繼承開始後始將財產權無償讓與
    特定繼承人，而有害於上訴人債權之財產行為，並非拋棄繼
    承之基於身分上人格法益為基礎所為一身專屬之身份行為，
    上訴人自得請求撤銷，爰依民法第244條第1項、第4項規定
    ，提起本件訴訟等語。並於原審聲明：㈠被上訴人就被繼承
    人李王阿雪所遺系爭房地遺產於所為之系爭分割協議債權行
    為及分割繼承登記物權行為均應予撤銷。㈡乙○○應將系爭房
    地於108 年10月15日所為之分割繼承登記塗銷，並回復為全
    體被上訴人公同共有。
二、被上訴人則以：遺產分割是以繼承權為基礎之財產分配，不
    得為撤銷權之標的。又系爭房地雖為李王阿雪所購買，但系
    爭房地之貸款及李王阿雪生前的扶養費，都是由丙○○及乙○○
    拿現金給李王阿雪生活及由李王阿雪去按月繳納房貸，甲○○
    則於79年逃兵之後就沒有支付任何家庭生活的費用及系爭房
    地貸款，丁○○則之前已10幾年都沒有工作，也完全都沒有支
    付家庭生活所需之費用及系爭房地貸款，因此李王阿雪生前
    的遺願就是將系爭房地交由乙○○及丙○○2 人去繼承，但因丙○○之前於李王阿雪97年罹患癌症之後，有跟其姐姐乙○○借錢
    ，而願意將系爭房地分歸乙○○所有，因此全體繼承人乃協議
    同意將系爭房地分由乙○○一人所有，因此系爭分割協議並非
    為無償行為上訴人請求撤銷為無理由等語資為抗辯。並於原
    審聲明：上訴人之訴駁回。
三、原審認上訴人之訴為無理由，判決駁回上訴人之訴。上訴人
    不服，提起上訴，並於本院上訴聲明：㈠原判決廢棄。㈡被上
    訴人就被繼承人李王阿雪所遺系爭房地遺產於所為之系爭分
    割協議債權行為及分割繼承登記物權行為均應予撤銷。㈢乙○○應將系爭房地於108年10月15日所為之分割繼承登記塗銷，
    並回復為全體被上訴人公同共有。被上訴人則於本院聲明：
    上訴駁回。
 四、兩造不爭執事實：
（一）被上訴人甲○○積欠上訴人30,119元（信用卡）及173,171 
      元（借款）及該兩筆債務之利息、違約金未清償，業經上
      訴人取得本院110 年度司執字第10659 號債權憑證（原執
      行名義為本院109 年度促字第19138 號支付命令暨確定證
      明書）在案，且甲○○已無財產，陷於無資力情形。並有上
      訴人提出之債權憑證在卷可稽（見卷一第13-14頁）。
（二）被上訴人等人之被繼承人李王阿雪於100年2月10日死亡，
      遺有如附表所示之系爭房地遺產，被上訴人均為其繼承人
      ，且均未拋棄繼承。並有臺灣高雄少年及家事法院110 年
      3 月23日高少家宗家字第110000448 號函、遺產分割協議
      、財政部高雄國稅局遺產稅免稅證明書在卷可稽（見卷一
      第19、37-38 、49頁）
（三）被上訴人就被繼承人李王阿雪所遺之系爭房地遺產，於10
      8年10月10日訂立遺產分割協議，約定系爭房地由被上訴
      人乙○○繼承，系爭房地並已於108年10月15日已由被上
      訴人乙○○以分割繼承為原因辦理所有權移轉登記完畢。
      並有土地謄本、異動索引、遺產分割協議在卷可稽（見卷
      一第15、17-18、37-38頁）
五、本件爭點：被上訴人系爭遺產分割協議，協議由被上訴人乙○○單獨繼承之行為，是否為無償行為？上訴人依民法第244 
    條第1 項、第4 項規定請求撤銷系爭遺產分割協議、分割登
    記，及請求被上訴人李辛章應塗銷系爭遺產之分割繼承登記
    ，並回復登記為被上訴人公同共有，有無理由？
六、本院論斷：
（一）按，繼承權之拋棄，係指繼承人於法定期間否認繼承對其
      發生效力之意思表示，即消滅繼承效力之單獨行為。而拋
      棄因繼承所取得之財產，係於繼承開始後，未於法定期間
      拋棄繼承權，而就其已繼承取得之財產予以拋棄，與拋棄
      繼承權之性質顯然有別，並不相同。故繼承權之拋棄，固
      不許債權人依民法第244條第1項規定撤銷之，惟如拋棄因
      繼承所取得之財產，而將繼承所得財產之公同共有權，與
      他繼承人為不利於己之分割協議，倘因而害及債權者，債
      權人自得依民法第244條第1項行使撤銷權（最高法院106
      年度台上字第1650號判決意旨參照）。查，被上訴人等人
      於被繼承人李王阿雪死亡後，並未拋棄繼承，故其等所為
      之系爭遺產分割協議行為，係於繼承開始後，就已繼承取
      得之財產予以處分之行為，已並非基於身分上之人格法益
      為基礎之身份行為，並非屬於一身專屬之權利，是其等所
      為之系爭遺產分割協議行為，如有害於債權人即上訴人之
      債權，自得訴請撤銷。
（二）系爭遺產分割協議行為如係財產行為，是否為無償行為？
      上訴人依民法第244條第1項、第4項規定請求撤銷系爭遺
      產分割協議，有無理由？按「債務人所為之無償行為，有
      害及債權者，債權人得聲請法院撤銷之。」、「債權人依
      第1項或第2項之規定聲請法院撤銷時，得並聲請命受益人
      或轉得人回復原狀。」，民法第244條第1、4項定有明文
      。次按，民法第244條第1、2項所稱之無償或有償行為，
      係以債務人與第三人間之行為有無互為對價關係之給付為
      其區別標準。債權人行使民法第244條規定之撤銷權，以
      債務人之行為有害及債權，為其要件之一。此之所謂害及
      債權，乃指債務人之行為，致積極的減少財產，或消極的
      增加債務，因而使債權不能獲得清償之情形(最高法院81
      年度台上字第207號判決意旨參照）。故上訴人得否訴請
      撤銷被上訴人間就系爭遺產所為之系爭遺產分割協議與繼
      承登記，及塗銷分割繼承登記行為，應以被上訴人等人間
      有無互為對價關係之給付，及是否害及債權人之債權為斷
      。再按，衡諸一般社會常情，繼承人於分割遺產時，往往
      係考量被繼承人生前意願、繼承人對被繼承人之貢獻（如
      有無扶養之事實、生前的照顧等）、家族成員間的情感與
      恩情（如協議由仍在世之父母親一方取得全數遺產，作為
      該仍在世父母親之照護或費用支出）、被繼承人生前已分
      配予各繼承人之財產（如贈與之歸扣）、是否承擔祭祀義
      務等諸多因素，而為遺產分割之協議，故上開各種因素均
      屬於分割協議之對價。經查，被上訴人抗辯之上開事實，
      雖因丙○○及乙○○均是拿現金給李王阿雪，且父母子女間依
      常情不會出具收據，因此丙○○、乙○○二人陳稱無法提出書
      面證據，然依本院所調取之甲○○103年度至107年度財稅資
      料（本院卷第99頁證物袋）所示，甲○○均無任何所得，亦
      未曾任職於任何公司行號，另甲○○雖未到庭但曾具狀陳稱
      其79年離家後即很少與家中聯繋，亦未負擔系爭房地之貸
      款，李王阿雪生前確實有說過系爭房地將來要交由乙○○及
      丙○○2 人繼承等語（見本院卷第75頁）；丁○○雖未到庭但
      亦曾具狀陳稱其86年至103年期間多年未工作，因此無力
      負擔系爭房地之貸款，李王阿雪生前確實有說過系爭房地
      將來要交由乙○○及丙○○2 人繼承等語（見本院卷第77頁）
      ，再參以本件並非甲○○一人未分割繼承系爭房地遺產，而
      是其餘被上訴人丁○○、丙○○等其他繼承人亦均未繼承系爭
      遺產，而被上訴人丁○○、丙○○等其餘繼承人均非上訴人之
      債務人，並無逃避上訴人追償之必要，因此如非上情確屬
      實在，丁○○、丙○○等人為系爭分割協議時，殊無亦一併放
      棄繼承系爭遺產之理，故依上開事證互相參酌，應堪認被
      上訴人之上開抗辯確屬事實，而堪予採信。被上訴人於訂
      立系爭遺產分割協議時，既是因考量系爭房地之貸款及李
      王阿雪生前的扶養費，都是由丙○○及乙○○負擔、甲○○及丁○○則則並未負擔上開費用，及李王阿雪之生前遺願等情，
      始同意將系爭房地分歸由乙○○一人所有單獨繼承系爭遺產
      ，將系爭遺產作為乙○○所付出之金錢、勞力及犧牲之對價
      及遵重被繼承人生前意願，則依上開說明，自足認系爭遺
      產分割協議係屬有償行為，而並非無償行為，故上訴人主
      張系爭遺產分割協議為無償行為云云，即不足採。
　六、綜上所述，本件被上訴人所為之系爭遺產分割協議，並非
      無償行為。從而，上訴人依民法第244條第1項、第4項規
      定，請求撤銷被上訴人間就系爭遺產所為之系爭分割協議
      行為及分割繼承登記行為，及請求被上訴人乙○○應將系爭
      遺產之分割繼承登記塗銷，因與上開撤銷權成立之要件不
      符，均為無理由，應予駁回。原審為上訴人敗訴之判決，
      並無違誤。上訴意旨指摘原審判決不當，求予廢棄改判，
      為無理由，應予駁回。
七、本件事證及法律關係已臻明確，兩造之其餘主張、陳述、抗
    辯、攻擊防禦方法及所提出之其他證據，經核與判決之結果
    不生影響，爰不逐一論述，附此敘明。
八、據上論結，本件上訴為無理由，依民事訴訟法第436條之1第
    3項、第449條第1項、第78條，判決如主文。
中　　華　　民　　國　　111 　年　　3 　　月　　31　　日

            民事第一庭  審判長法　官　朱玲瑤

                              法　官　陳景裕

                              法　官　郭文通

以上正本係照原本作成。
本判決不得上訴。
中　　華　　民　　國　　111 　年　　3 　　月　　31　　日
                              書記官　林香如

附表：
編號     1 土地  高雄市○○區○○段○○段0000地號 權利範圍1000分之102  2 土地  同上段1692地號 同上  3 建物  同上段1452建號，門牌編號同區盛昌街8號4樓之2